臺灣臺北地方法院民事判決　　　　　　　　　　　　九十三年度訴字第一八九七號
　　原　　　告　中國國際商業銀行股份有限公司城中分公司
　　法定代理人　乙○○
　　訴訟代理人　丁　○
　　被　　　告　甲○○
　　　　　　　　丙○○
右當事人間請求清償借款事件，本院於九十三年九月七日言詞辯論終結，判決如下：
    主  文
被告應連帶給付原告新台幣貳佰陸拾肆萬參仟貳佰肆拾陸元，及自民國九十二年八月
五日起至清償日止，按年息百分之五計算之利息。
原告其餘之訴駁回。
訴訟費用由被告連帶負擔。
    事  實
甲、原告方面：
一、聲明：如主文所示。
二、陳述：
  (一)被告丙○○以其餘被告為連帶保證人，於民國八十八年四月三十日與原告簽訂借
    款契約書（下稱系爭契約書），約定由被告丙○○在簽約日起一個月內，憑借款
    支用書在新台幣（以下同）三百萬元額度內支用本借款，並約定借款期限為二十
    年至一０八年五月五日止，約定借款利息自撥款日起第一年按原告當日公告之基
    本放款利率加碼年率百分之０、○三計算，第二年起則按當時之基本放款利率加
    碼年率百分之０、四五計算，嗣後均隨原告基本放款利率之調整而變動，並於每
    屆滿六個月之日按當日調整後之年利率計算，並自實際借用日起按年金法，按月
    攤付本息，如有任何一宗債務不依約清償本金時，借款人即喪失期限利益，本件
    借款視為全部到期，借款人應立即償還，借款人逾期清償在六個月以內者，按上
    開利率百分之十，超過六個月者，按上開利率百分之二十計付違約金，借款人未
    依約清償本金時，除按前開違約金外，並應依本借款約定利率加百分之一計付遲
    延利息，被告丙○○並依該借款契約書，於八十八年五月五日悉數動用三百萬元
    之借款，本借款嗣後轉為指數型房屋貸款，被告並於九十二年九月六日簽訂增補
    條款，約定本借款利息自是日起，改按原告牌告之消費金融放款指標利率加碼百
    分之二、三五計算，嗣後每屆滿一個月之日，按當日原告公告之消費金融放款指
    標利率加計原加碼計息。詎被告丙○○僅依約繳付第五十一期本息後，即未再履
    行，依前開約定，本件借款視為全部到期，經向被告催討，均置之不理，爰依消
    費借貸及連帶保證之法律關係，起訴請求被告連帶給付如主文第一項所示之本金
    二百六十四萬三千二百四十六元及其利息、遲延利息及違約金。
  (二)對被告答辯之陳述：
    １原告請求遲延利息及違約金係有理由：
      被告等於八十八年前來原告營業處所與原告所簽訂之系爭契約書，原係壹式貳
      份，其中壹份雖因疏忽致未填載契約第六條有關遲延利息及違約金之計算方式
      ，惟原告之承辦人實已善盡告知義務，並載明於契約書上，依經驗法則及社會
      通念，與原告等金融機構借款，斷無不就遲延利息、違約金有所約定之理，否
      則何以嚇阻借款人之惡意遲延？且被告先稱系爭借款契約並無遲延利息及違約
      金之約定，嗣又改稱承辦人員曾面告不收違約金及遲延利息等語云云，再觀諸
      被告稱被告簽訂增補條款係承辦人員誆騙所致，然被告所稱簽訂增補條款之承
      辦丁○卻非本件借款之承辦員，被告主張其對八十八年簽約時之種種印象深刻
      ，卻對增補條款簽訂不過是距今僅一年半前之承辦員都難以記得，實與常理有
      違，足證被告等之答辯無非係卸責之詞。又退萬步言，鈞院倘認本件之遲延利
      息、違約金並未約定，則依民法第二百三十三條第一項，對被告之給付遲延，
      原告得請求依法定利率計算遲延利息。
    ２被告甲○○不得主張先訴抗辯權：銀行法第十二條之一乃八十九年十一月一日
      經總統公布施行，惟本件借款早於八十八年五月五日業己撥付予被告丙○○使
      用，因該規定並無溯及既往之效力，且財政部90年1月2日台財融(一)字第
      90700080號函亦表明相同旨趣，被告甲○○自不得據以主張免除其連帶保證之
      責。至被告甲○○事後簽具之增補條款，僅係原告按財政部指示，配合將各該
      貸款客戶之計息方式由原本之銀行片面宣告之基本放款利率加碼，變更為按客
      觀之指標利率浮動計息之書面約定，並無被告所稱之「續約」情事。且該條款
      顯係使被告等純受利益，倘被告甲○○對之有所反對之意思表示，全案自當溯
      及簽約之當期改案原契約計息方式（按原告公告於營業場所之基本放款利率基
      本放款利率加年息百分之○‧四五計，按此則利率應自九十二年元月六日起改
      以年息百分之七‧六七五計算之）。
    ３又保證人本享有先訴抗辯權，惟該權利並非不得拋棄，依兩造簽訂之系爭契約
      書第九條，被告甲○○業已拋棄該權利，依民法第七百四十六條，自不得以民
      法第七百四十五條對抗原告。
三、證據：提出借款契約書、借款支用申請書、增補條款、放款帳號歷史資料查詢、
    財政部90年1月2日台財融(一)字第90700080號函等件為證；並聲請訊問證人陳美惠
    。
乙、被告丙○○方面：
一、聲明：駁回原告之訴。
二、陳述：
  (一)被告與原告簽訂系爭「自用住宅放款」借款契約後，將房屋轉售給陳石定，因陳
    石定因故自九十二年六月起無法繳交貸款，故原告依合約向被告追討貸款二百六
    十四萬三千二百四十六元，被告自始承認有該筆債務存在。
  (二)兩造簽訂系爭借款契約書時並無遲延利息及違約金之約定，而純為原告事後補填
    而其一貫技倆，蓋簽約時被告當面詢問該承辦員違約金等如何計算，經該承辦員
    告稱被告二人係公教人員不計算違約金及遲延利息等語，且被告亦就每份契約書
    內容互相對照相符，依習慣契約上未書寫部分應視為雙方約定不予收取，原告事
    後卻提出主張收取，顯有違誠信原則，依消費者保護法第十二條規定，該約定無
    效；再則依經驗，原告於提出支付命令時先前作業勢必對照合約書內容，然原告
    提出於法院之合約書影本亦係未記載遲延利息、違約金的計算方式，益見當初並
    未書寫，俟被告告知未記載時，方於六月廿八日開庭時當庭提出另一份有書寫違
    約金及遲延利息之合約書，顯有偽造文書之疑，（偽造文書部分被告保留法律追
    溯權）。另，就該有關遲延利息及違約金的計算方式部分原告被告雙方已有所爭
    議，依消費者保護法第十一條「定型化契約條款如有疑義時，應為有利於消費者
    之解釋」，故被告主張原告不得收取遲延利息及違約金。
  (三)依消費者保護法第十四條「定型化契約條款未經記載於定型化契約中而依正常情
    形顯非消費者所得預見者，該條款不構成契約之內容」，同法第十二條「定型化
    契約中之條款違反誠信原則，對消費者顯失公平者，無效。」，故原告主張依民
    法法定利率計算遲延利息並不合理。
  (四)原告於九十三年三月間向法院請求核發對被告及連帶保證人之支付命令，惟因該
    支付命令上記載有遲延利息及違約金，但因被告與原告簽訂之借款契約並無遲延
    利息及違約金之約定，而原告有此主張誠與合約不符且有偽造文書之嫌，故被告
    依法提出異議，原告因此向法院提出訴訟，乃因原告之過失，並應自負該訴訟費
    用，原告要求由被告負擔，顯不公允。
  (五)房屋所有權人陳石定曾告知原告同意拍賣該房屋，惟原告置之不理，辯稱需債權
    債務關係確立後方能執行；誠如前所述，若支付命令無不實遲延利息及違約金記
    載，被告收受支付命令債權債務之關係即確定，斷無後續之訴訟，其所拖延之時
    間必當縮減，故被告主張因原告之過失，自九十三年三月至判決確定期間，因原
    告所延宕的時間不應向被告收取利息，方符合正義原則。
  (六)原告所為不實遲延利息及違約金之請求，實令被告不知如何是好，若被告同意接
    受支付命令則原告可賺取遲延利息及違約金；若被告拒收支付命令，原告可收取
    因訴訟期間之利息，原告之行為實為奸險，頗有大財團吃定小市民之心理。
丙、被告甲○○方面：
一、聲明：駁回原告之訴。
二、陳述：
  (一)被告甲○○於八十八年四月擔任被告丙○○向原告借款三百萬元之連帶保證人。
    嗣被告甲○○於九十三年四月以存證信函寄發給原告請依銀行法第十二之一條
    ，及財政部台財融（一）字第九○七○○○八○號令，請求免除被告保證責任，
    或改定保證責任但原告不予理會，逕以採取該命令前段對其有利部分，而不予理
    會該函令說明五後段，不與被告甲○○協商，顯有不公允之處。且被告丙○○於
    九十三年五月十日告知原告，原告卻以先前降息方式，被告二人去分行簽補充條
    例‧此條例今得知無任何續約之言、而原告承辦人員卻以連帶保證人欄內有被告
    甲○○之簽名‧以騙術及冒然植入方式、認定被告甲○○同意續約保證人，此純
    為原告承辦人員丁○為誆騙被告丙○○稱被告甲○○君簽署該補充條款即為同意
    續保，故被告甲○○已經放棄更改契約免除連帶保證人或改定保證責任之範圍之
    權利，今原告亦同意該條款顯係使被告等純受利益，故該條款不能做為被告同意
    放棄與銀行就要求更改契約免除連帶保證人或改定保證責任之範圍之權利。
  (二)另依原告行員說法、目前房屋價格不差‧無理由拍賣不足以負擔被告丙○○之申
    貸金額，且被告丙○○多次請求原告將抵押品經由法院拍賣、如不足部分被告丙
    ○○願意補足，可見被告丙○○有還款之誠意。然原告卻未依銀行法第十二條之
    一規定「求償時，應先就借款人進行求償，其求償不足部分得就連帶保證人求償
    之」。直接依強制執行法第五十條「查封動產，以其價格足清償強制執行之債權
    額及債務人應負擔之費用者為限」。「上開依本法第一百一十三條不動產準用之
    」。而先後向法院提出扣押被告甲○○之薪水及新竹、新店等地之房屋及土地，
    此等行為造成被告之困擾與不便。頗有違背銀行法之立法精神。
  (三)依銀行法第十二之一條規定、原告尚未依法執行對主債務人及抵押物之求償；依
    財政部台財融（一）字第九○七○○○八○號令原告未與被告協商，而逕行向被
    告財產為處置，顯有違背銀行法之精神。
三、證據：提出存證信函、財政部函、本院強制執行處囑託查封登記書、台灣新竹地
    方法院民事執行處囑託查封登記書等件為證。
    理  由
一、兩造業於借款契約書第十三條約定，合意以本院為第一審管轄法院，是本院自有
    第一審管轄權；又原告原為支付命令聲請時請求被告甲○○給付本件借款及其利
    息、遲延利息、違約金，旋九十三年五月十二日追加丙○○為被告，並請求被告
    連帶給付之，又於九十三年七月二十一日追加備位聲明為被告應連帶給付原告借
    款本金及自九十二年八月五日起至清償日止，按年息百分之五計算之遲延利息，
    嗣再於九十三年九月三日再變更聲明如九十三年五月十二日之聲明，原告歷次變
    更訴之聲明，其請求之基礎事實同一，且原告於訴之變更後，被告二人均無異議
    而為本案之言詞辯論，依民事訴訟法第二百五十五條第二項規定，視為同意原告
    所為訴之變更、追加，依民事訴訟法第二百五十五條第一項第一、二款之規定，
    原告所為訴之變更及追加均合於規定，自應准許，合先敘明。
二、原告起訴主張：被告丙○○以其餘被告為連帶保證人，於八十八年四月三十日與
    原告簽訂借款契約書（下稱系爭契約書），約定由被告丙○○在簽約日起一個月
    內，憑借款支用書在新台幣（以下同）三百萬元額度內支用本借款，並約定借款
    期限為二十年至一０八年五月五日止，約定借款利息自撥款日起第一年按原告當
    日公告之基本放款利率加碼年率百分之０、○三計算，第二年起則按當時之基本
    放款利率加碼年率百分之０、四五計算，嗣後均隨原告基本放款利率之調整而變
    動，並於每屆滿六個月之日按當日調整後之年利率計算，並自實際借用日起按年
    金法，按月攤付本息，如有任何一宗債務不依約清償本金時，借款人即喪失期限
    利益，本件借款視為全部到期，借款人應立即償還，借款人逾期清償在六個月以
    內者，按上開利率百分之十，超過六個月者，按上開利率百分之二十計付違約金
    ，借款人未依約清償本金時，除按前開違約金外，並應依本借款約定利率加百分
    之一計付遲延利息，被告丙○○並依該借款契約書，於八十八年五月五日悉數動
    用三百萬元之借款，本借款嗣後轉為指數型房屋貸款，被告並於九十二年九月六
    日簽訂增補條款，約定本借款利息自是日起，改按原告牌告之消費金融放款指標
    利率加碼百分之二、三五計算，嗣後每屆滿一個月之日，按當日原告公告之消費
    金融放款指標利率加計原加碼計息。詎被告丙○○僅依約繳付第五十一期本息後
    ，即未再履行，依前開約定，本件借款視為全部到期，經向被告催討，均置之不
    理，爰依消費借貸及連帶保證之法律關係，起訴請求被告連帶給付如主文第一項
    所示之本金二百六十四萬三千二百四十六元及其利息、遲延利息及違約金等語；
    被告丙○○則以向原告借款時並未約定遲延利息及違約金部分，系爭契約書就該
    部分之記載顯係原告事後擅自加載，又本件借款供擔保之抵押物前告知原告拍賣
    以償還之，惟原告稱需債權債務關係確立後方能執行，因原告以不實之遲延利息
    、違約金聲請法院核發支付命令，被告丙○○不得已提出異議，原告因此提起本
    件訴訟所支付之訴訟費用，及自九十三年三月起至本件判決確定止之延宕清償期
    間所生之利息，顯係原告之行為所致，非被告丙○○所應負擔等語資為抗辯；至
    被告甲○○則以原告未依銀行法第十二之一條規定，尚未依法執行對主債務人及
    抵押物之求償，亦未依財政部台財融（一）字第九○七○○○八○號令與被告協
    商，而逕行向被告財產為處置，顯有違背銀行法之精神等語，資為抗辯。
三、原告主張被告丙○○以其餘被告為連帶保證人，於八十八年四月三十日與原告簽
    訂借款契約書（下稱系爭契約書），約定由被告丙○○在簽約日起一個月內，憑
    借款支用書在新台幣（以下同）三百萬元額度內支用本借款，並約定借款期限為
    二十年至一０八年五月五日止，約定借款利息自撥款日起第一年按原告當日公告
    之基本放款利率加碼年率百分之０、○三計算，第二年起則按當時之基本放款利
    率加碼年率百分之０、四五計算，嗣後均隨原告基本放款利率之調整而變動，並
    於每屆滿六個月之日按當日調整後之年利率計算，並自實際借用日起按年金法，
    按月攤付本息，如有任何一宗債務不依約清償本金時，借款人即喪失期限利益，
    本件借款視為全部到期，借款人應立即償還，被告丙○○並依該借款契約書，於
    八十八年五月五日悉數動用三百萬元之借款，本借款嗣後轉為指數型房屋貸款，
    被告並於九十二年九月六日簽訂增補條款，約定本借款利息自是日起，改按原告
    牌告之消費金融放款指標利率加碼百分之二、三五計算，嗣後每屆滿一個月之日
    ，按當日原告公告之消費金融放款指標利率加計原加碼計息。詎被告丙○○僅依
    約繳付第五十一期本息後，即未再履行，依前開約定，本件借款視為全部到期之
    事實，為被告二人所不爭，並有原告所提出之借款契約書、借款支用申請書、增
    補條款、放款帳號歷史資料查詢等件可憑、原告此部分之主張，自堪信為真實，
    至原告另主張依兩造約定被告逾期清償在六個月以內者，按上開利率百分之十，
    超過六個月者，按上開利率百分之二十計付違約金，借款人未依約清償本金時，
    除按前開違約金外，並應依本借款約定利率加百分之一計付遲延利息，被告二人
    就本件借款部分應另行支付遲延利息及違約金，且被告甲○○之連帶保證人之責
    任並未免除等情，則為被告所否認，並以前詞置辯。故本件所應審酌者乃本件借
    款有無遲延利息及違約金之約定，又被告甲○○之連帶保證責任是否因銀行法第
    十二條之一規定及財政部台財融（一）字第九○七○○○八○號函而免除？爰析
    述如下：
  (一)按當事人主張有利於己之事實者，就其事實有舉證之責任，民事訴訟法第二百七
    十七條定有明文。本件原告主張兩造訂立系爭借款契約書時，就被告丙○○未按
    期付款時，應另行支付違約金及遲延利息等情，並於九十三年六月二十八日本院
    言詞辯論期日時當庭提出有該記載之系爭借款契約原本供被告閱覽等情。惟查，
    依原告於聲請本件借款之支付命令時所檢附之借款契約書影本第六條有關違約金
    、遲延利息之約定，其計算方式之記載為空白等情，可知被告二人簽訂系爭借款
    契約時就有關違約金、遲延利息並未約定；雖原告以同時簽訂同一內容之另份借
    款契約書上明確載明有關違約金、遲延利息之計算方式，並聲請訊問證人；惟查
    ，一般人訂立相同內容一式二份之契約供當事人收執，為確保訂約人權益，均審
    慎對該二份契約內容是否一致加以確認，況且原告係銀行，以放款為其業務，對
    此簽立借款契約事務之處理，尤應特加注意，以免爭議，再參本件借款契約除借
    款條件諸如借款金額、利息、借款期限、償還方式、違約金、遲延利息等應由原
    告與借款人另行協議外，多為企業經營之原告為與不特定多數消費者訂立同類契
    約之用，所提出預先擬定之契約條款，並以繕打方式製成書面，僅待契約當事人
    就前開之借款條件達成協議後再以手寫方式加以填載即完成之，參諸系爭借款契
    約透過當事人協議部分後以手寫方式加以填載的部分並不多，則核對該二份契約
    內容之異同並非難事，且原告承辦人員既於一份借款契約中填載違約金、遲延利
    息之計算方式，在手填部分不多、原告亦明知兩份契約內容應一致性之情況下，
    該承辦人員實無疏未記載另一份借款契約有關違約金、遲延利息計算方式之可能
    性；另被告抗辯簽訂系爭借款契約後，均交由原告收執等情，為原告所不爭，並
    經原告當庭提出該二份契約書原本（見本院九十三年六月二十八日言詞辯論筆錄
    ），是本件借款契約既為原告保管中，則原告所提出載有違約金、遲延利息計算
    方式之借款契約，尚不足以證明兩造簽訂借款契約時即有違約金、遲延利息之約
    定。再證人即原告承辦人員陳美惠亦到庭證稱其就本件有關違約金、遲延利息之
    約定是否曾告知被告已不記得等語，見本院九十三年九月七日言詞辯論筆錄，是
    證人證詞亦無從知悉本件借款有違約金、遲延利息之約定。至原告再以有關違約
    金及遲延利息之約定乃為銀行界之慣例，否則無法嚇阻借款人延滯繳款；惟按民
    事乃私權事件，應由私權當事人自主之，在當事人未約定，始依法律、習慣及法
    理，參見民法第一條之規定自明。本件借款有關違約金、遲延利息部分既經兩造
    於簽訂契約時排除違約金、遲延利息之約定，縱使銀行放款多有違約金、遲延利
    息之約定，亦不足以拘束本件借款。故本件原告主張本件借款因被告逾期清償尚
    應支付違約金、遲延利息，尚不足採。
  (二)按銀行辦理自用住宅放款及消費性放款，已取得前條所定之足額擔保時，不得以
    任何理由要求借款人提供連帶保證人；銀行辦理授信徵取保證人時，除前項規定
    外，應以一定金額為限；未來求償時，應先就借款人進行求償，其求償不足部分
    得就連帶保證人平均求償之，但為取得執行名義或保全程序者，不在此限。銀行
    法第十二條之一定有明文。惟前開規定乃銀行法於八十九年十一月一日修正公布
    時所增訂，本件被告甲○○擔任系爭借款契約之連帶債務人係於八十八年四月三
    十日所簽訂，基於法律不溯及既往之原則，前開規定自無適用之餘地。又依財政
    部90年1月2日台財融(一)字第90700080號釋示銀行法第十二條之一規定之相關疑義
    函說明第五項載明『本次銀行法修正生效前所簽訂，目前存續中之「自用住宅放
    款」或「消費性放款」舊契約，得繼續沿用至契約屆滿日止；惟借款人或連帶保
    證人若要求更改契約免除連帶保證人或改定保證責任之範圍，銀行得參照本條之
    立法意旨，以合議方式共同協商。』等語，亦僅載明有關銀行法第十二條之一規
    定增訂前所訂立之借款契約，若連帶保證人要求免除連帶保證人或改定保證責任
    之範圍，銀行與連帶保證人間應以合議方式共同協商，並非一經連帶債務人要求
    ，銀行與之合議免除或更改連帶保證責任之義務，故被告甲○○未與原告就連帶
    保證責任之免除或更改達成協議前，自應依系爭借款契約所載之負連帶保證之責
    ，被告甲○○以原告違反銀行法第十二條之一及前開財政部之函示抗辯其就本件
    借款不負連帶保證之責，要不足採。
四、被告丙○○再以原告以不實之違約金、遲延利息，致被告依法聲明異議，使原告
    提起訴訟繳納之訴訟費用，及原告因提起本件訴訟儘速拍賣抵押物遲延清償所生
    之利息，因係原告所致，自應由原告自行負擔等語抗辯。惟訴訟費用之支付及借
    款利息之負擔均係因被告未能按時給付所致，其中有關訴訟費用部分應依民事訴
    訟法相關法令定其負擔義務人，至借款利息部分，依兩造簽訂之借款契約被告未
    清償借款前即負有給付之義務，不因原告未行使其權利而有不同，故被告丙○○
    此部分之抗辯，要無足採。
五、按遲延之債務，以支付金錢為標的者，債權人得請求依法定利率計算之遲延利息
    ；又應付利息之債務，其利率未經約定，亦無法律可據者，週年利率為百分之五
    。民法第二百三十三條第一項、第二百零三條分別定有明文。查本件借款被告丙
    ○○僅按時向原告繳納至九十二年八月四日之本息，依兩造簽訂之借款契約書第
    八條第一項第一款約定任何一宗債務不依約清償本金時，借款視為全部到期，故
    本件借款所餘本金二百六十四萬三千二百四十六元，被告喪失期限利益，視為全
    部到期，依前開民法規定，原告自得向被告請求到期本金依法定利率百分之五計
    算之遲延利息。從而，原告依消費借貸及連帶保證契約請求被告連帶給付借款二
    百六十四萬三千二百四十六元，並自九十二年八月五日起至清償日止，按年息百
    分之五計算之法定遲延利息，為有理由，應予准許，逾此部分之請求為無理由，
    應予駁回。
六、結論：本件原告之訴為一部有理由，一部無理由，依民事訴訟法第七十九條、第
    八十五條第二項，判決如主文。
中　　　華　　　民　　　國　　九十三　　年　　　九　　　月　　三十  　　日
                                             民事第六庭  法  官    李媛媛
正本係照原本作成
如對本判決上訴，須於判決送達後廿日內向本院提出上訴狀
中　　　華　　　民　　　國　　九十三　　年　　　十　　　月　　  四　  　日
                                                         書記官    林秀妙
